【裁判字號】    95,交聲,1138
【裁判日期】    951103
【裁判案由】    交管條例聲異
【裁判全文】
臺灣板橋地方法院交通事件裁定        95年度交聲字第1138號
原處分機關  交通部公路總局臺北區監理所
異  議  人
即受處分人  甲○○
上列受處分人因違反道路交通管理處罰條例案件，對於交通部公
路總局臺北區監理所於中華民國九十五年五月十三日以北監營裁
字裁四○─Ｄ一Ａ四九一一二一號違反道路交通管理事件裁決書
所為之處分（原舉發案號：桃園縣警察局桃警局交字第Ｄ一Ａ四
九一一二一號）不服，聲明異議，本院裁定如下：
    主  文
原處分撤銷。
甲○○使用註銷之駕駛執照駕駛機器腳踏車，處罰鍰新臺幣壹萬
貳仟元，駕駛執照應扣繳之。
    理  由
一、本件聲明異議意旨詳如附件聲明異議狀所載。
二、原處分意旨略以：異議人即受處分人甲○○於民國九十一年
    二月八日九時三十六分許，駕駛車牌號碼ＦＤ二－二三三號
    重型機車於介壽路八八八號前，因有「駕駛執照註銷期間駕
    車」之違規，為桃園縣警察局大溪分局警員當場舉發。惟經
    原處分機關即交通部公路總局臺北區監理所查核發現異議人
    之機車駕駛執照，前已因「騎機車未戴安全帽」違規，經交
    通部公路局臺北區監理所於八十九年十月十六日以北監六字
    第駕裁00－000000號違反道路交通管理事件裁決書
    裁處罰鍰新臺幣（下同）五百元，嗣因異議人未依限繳交罰
    鍰，業於八十九年十二月一日遭逕行註銷駕駛執照在案。從
    而，原處分機關依修正前道路交通管理處罰條例第二十一條
    第一項第六款規定，認異議人前揭於九十一年二月八日九時
    三十六分許之駕駛行為，有「使用註銷駕駛執照駕車」之違
    規情形，於九十五年五月十三日以北監營裁字裁四○
    ─Ｄ一Ａ四九一一二一號違反道路交通管理事件裁決書裁處
    異議人罰鍰一萬二千元云云。
三、按道路交通管理處罰條例所規定之罰鍰或扣繳駕駛執照，依
    九十四年二月五日公布，自九十五年二月五日施行之行政罰
    法第一條規定，係屬行政罰，而非刑罰。又行政罰法第一條
    、第五條分別規定：「違反行政法上義務而受罰鍰、沒入或
    其他種類行政罰之處罰時，適用本法。但其他法律有特別規
    定者，從其規定」、「行為後法律或自治條例有變更者，適
    用行政機關最初裁處時之法律或自治條例。但裁處前之法律
    或自治條例有利於受處罰者，適用最有利於受處罰者之規定
    」，而道路交通管理處罰條例本身並未設有法律變更比較之
    規定，依該條例所屬之行政罰之性質，自應適用前開行政罰
    法第五條有關法律變更比較之規定，而該條所規定之新舊法
    比較，係以行為時及行政機關最初裁處時之法律有變更為前
    提。查本件異議人違規之行為時係「九十一年二月八日」，
    而原處分機關之裁處時為「九十五年五月十三日」，參以道
    路交通管理處罰條例第二十一條係於九十四年十二月二十八
    日修正公布，自「九十五年七月一日」施行，可知異議人上
    開違規行為時及原處分機關裁處時，均係於新法施行前所為
    ，是以本件自無比較新舊法之問題，而應適用原處分機關裁
    處時之法律即九十五年七月一日修正施行前之道路交通管理
    處罰條例第二十一條論處，合先敘明。
四、次按汽車駕駛人，使用註銷之駕駛執照駕駛小型車或機器腳
    踏車者，處六千元以上一萬二千元以下罰鍰，駕駛執照應扣
    繳之，修正前道路交通管理處罰條例第二十一條第一項第六
    款、第四項前段分別定有明文。
五、經查：
    (一)異議人於九十一年二月八日九時三十六分許，駕駛車牌號
      碼ＦＤ二－二三三號重型機車於介壽路八八八號前，經桃
      園縣警察局大溪分局警員認有「駕駛執照註銷期間駕車」
      違規，以桃園縣警察局桃警局交字第Ｄ一Ａ四九一一二一
      號舉發違反道路交通管理事件通知單舉發，復經原處分機
      關認異議人之行為係「使用註銷駕駛執照駕車」之違規，
      於九十五年五月十三日以北監營裁字裁四○─Ｄ一Ａ四九
      一一二一號違反道路交通管理事件裁決書裁處異議人罰鍰
      一萬二千元等情，有上開舉發通知單、裁決書及送達證書
      各一份附卷可稽，此亦為異議人所不爭執。
    (二)查行政罰法於九十四年一月十四日經立法院三讀通過，並
      經總統於同年二月五日公布，依該法第四十六條規定，本
      法自公布後一年施行，則行政罰法應自九十五年二月五日
      施行。而道路交通管理處罰條例所定罰鍰、扣繳駕駛執照
      之裁罰，本屬行政罰法所稱行政罰之性質，是其裁罰自有
      行政罰法規定之適用。又行政罰法第二十七條第一項規定
      ：「行政罰之裁處權，因三年期間之經過而消滅」，第二
      項規定：「前項期間自違反行政法上義務之行為終了時起
      算」。另同法第四十五條第一項規定：「本法施行前違反
      行政法上義務之行為應受處罰而未經裁處，於本法施行後
      裁處者，除第十五條、第十六條、第十八條第二項、第二
      十條及第二十二條規定外，均適用之。」，第二項規定：
      「前項行政罰之裁處權時效，自本法施行之日起算。」。
      揆諸上開說明，本件原處分機關裁處權之時效期間，係自
      九十五年二月五日起算三年，則本件異議人於九十一年二
      月八日涉嫌違規，於九十五年二月五日行政法施行前，未
      經裁處，迄於九十五年五月十三日行政罰法施行後始為原
      處分機關裁決，依前開行政罰法第四十五條第二項規定，
      本件原處分機關所為裁決，並未逾越上開規定之時效期間
      。
    (三)又異議人前於八十七年三月六日八時四十七分許，因「騎
      機車未戴安全帽」之違規行為，經臺北縣警察局警員以（
      八五）北縣警刑交丙字第三九三八三九號舉發違反道路交
      通管理事件通知單舉發，惟異議人未於應到案日期前自行
      繳交罰款，復經原處分機關於八十九年十月十六日以北監
      六字第駕裁00－000000號違反道路交通管理事件
      裁決書逕行裁處異議人罰鍰五百元，限於八十九年十一月
      十五日前繳納，若異議人未依限繳交罰鍰，自八十九年十
      一月十六日起易處吊扣駕駛執照一個月，並限於八十九年
      十一月三十日前繳納，於八十九年十一月三十日前未繳送
      駕駛執照，自八十九年十二月一日起易處吊銷，並逕行註
      銷駕駛執照，並自八十九年十二月一日起一年不得重新考
      領駕駛執照，上開裁決書向異議人戶籍地址為送達，由異
      議人之父劉榮容蓋章代為收受之事實，有舉發通知單、裁
      決書及其送達掛號郵件收件回執影本各一件在卷可稽；嗣
      因異議人未於繳納間內繳納罰鍰，經原處分機關依據「違
      反道路交通管理事件統一裁罰基準及處理細則」第六十一
      條第一項第三款規定，於八十九年十二月一日易處吊銷異
      議人駕駛執照，並逕行註銷。故異議人前開駕駛執照已遭
      依法逕行註銷之事實，應堪認定。
六、綜上所述，異議人確有前揭違規行為，原處分機關依據修正
    前道路交通管理處罰條例第二十一條第一項第六款規定，裁
    處異議人罰鍰一萬二千元，與法核無不合。惟按汽車駕駛人
    ，使用註銷之駕駛執照駕駛小型車或機器腳踏車者，除裁處
    罰鍰外，駕駛執照應扣繳之，同條例第二十一條第四項前段
    定有明文。原處分機關對於異議人前揭違規情形，漏未援引
    上開規定裁處異議人扣繳駕駛執照，尚有未當。從而，異議
    人之異議雖無理由，然原處分既有前揭瑕疵而無可維持，即
    應由本院撤銷原處分，自為裁罰如主文所示，以期適法。
七、據上論斷，應依道路交通管理處罰條例第八十七條第二項，
    道路交通案件處理辦法第二十條，裁定如主文。
中    華    民    國    95    年    11    月    3     日
                  交通法庭法  官  絲鈺雲
以上正本證明與原本無異。
如不服本裁定應於送達後5日內向本院提出抗告狀。
                          書記官  蔡美如
中    華    民    國    95    年    11    月    7     日


司法院資訊處製作；財團法人民間司法改革基金會備份。
